最　高　行　政　法　院　判　決　　　　　　　　　　九十一年度判字第七六九號
　　上　訴　人　遠東墊片工業股份有限公司
　　代　表　人　乙○○
　　被上訴人　　臺北縣稅捐稽徵處
　　代　表　人　甲○○
右當事人間因稅捐稽徵法事件，上訴人對於臺北高等行政法院中華民國九十年一月十
九日八十九年度訴字第二十六號判決，提起上訴。本院判決如左：
　　主  文
上訴駁回。
上訴審訴訟費用由上訴人負擔。
    理  由
一、本件上訴人主張：(一)、１、按「納稅義務人自動向稅捐稽徵機關補報並補繳所漏
    稅款者，凡屬未經檢舉、未經稽徵機關或財政部指定之調查人員進行調查之案件
    ，左列之處罰一律免除；其涉及刑事責任者，並得免除其刑：一、本法第四十一
    條至四十五條之處罰。各稅法所定關於逃漏稅之處罰。前項補繳之稅款，應自該
    項稅捐原繳納期限截止之次日起，至補繳之日止，就補繳之應納稅捐，依原應繳
    納稅款期間屆滿之日郵政儲金匯業局之一年期定期存款利率按日加計利息，一併
    徵收。」稅捐稽徵法第四十八條之一著有明文。又「主旨：函請查復稅捐稽徵法
    第四十八條之一所謂調查人員一節，復如說明。二、稅捐稽徵法第四十八條之一
    自動補報免罰之規定，以未經檢舉及未經稽徵機關或財政部指定之調查人員進行
    調查為要件。該條文所稱『稽徵機關或財政部指定之調查人員』，當指省、市各
    稅捐稽徵機關或財政部指定之稽核人員，並不包含調查局所屬之處站在內。」、
    「主旨：關於貴組（編者註：法務部調查局北部地區機動工作組）查獲涉嫌虛設
    行號案件所牽連之案件，尚未就具體個案正式函請稽徵機關查核前，被牽連營業
    人自動補報並補繳所漏稅款，得否適用稅捐稽徵法第四十八條之一補稅免罰之規
    定乙案，復如說明。說明：二、營業人取具虛設行號開立之不實統一發票作為進
    項憑證申報扣抵稅款，經查獲涉嫌短漏報營業稅者，其調查基準日之認定，財政
    部已於八十年八月十六日以臺財稅第八○一二五三五九八號函規定，應以稽徵機
    關函查日為調查基準日在案。三﹑至貴組於接獲檢舉偵辦虛設行號之案件，對涉
    及下手營業人取得該虛設行號之不實統一發票，作為進項憑證虛報進項稅額，貴
    組如已查獲並取得具體證據，應以貴組查獲該具體違章證物之日為調查基準日，
    如須移請稽徵機關查核始能確定營業人是否逃漏稅捐者，其調查基準日，應依前
    項規定，以稽徵機關函查日為準。四﹑涉嫌漏稅之營業人，應以在調查基準日之
    前，自動補報並補繳所漏稅款者，始有稅捐稽徵法第四十八條之一補稅免罰規定
    之適用。」財政部七十年二月十九日臺財稅第三一三一八號函及財政部賦稅署八
    十一年七月二十二日臺稅二發第八一○八○四五三一號函分別明釋在案。２﹑經
    查上訴人就進貨取得僑國際有限公司開立之發票違章案應補繳之營業稅，業於
    八十三年九月二十七日補報並補繳稅款在案。而被上訴人之調查基準日（即函查
    日）為八十六年初，上訴人自動補繳稅款並補報日期顯在調查基準日之前，應有
    前揭稅捐稽徵法第四十八條之一免罰規定之適用，至於調查局所屬之處站，並非
    稽徵機關或財政部指定之調查人員，不得以其函查日為調查基準日，且上訴人於
    負責人前往調查局應訊前即已自動補報並補繳應納稅款，又移請被上訴人查核時
    仍未確定上訴人確有逃漏稅捐，僅函請查處而已。是依前揭函示自應以被上訴人
    函查日為調查基準日，原處分依稅捐稽徵法四十四條規定裁處罰鍰，顯有誤會。
    ３﹑訴願決定及再訴願決定均以上訴人自動補繳稅款日期係在他人提出檢舉及法
    務部調查局函查之後，是無稅捐稽徵法第四十八條之一規定得予免罰之適用。惟
    檢舉函有無指明上訴人為被檢舉之對象，或僅為受檢舉對象之牽連案件實有究明
    之必要，若非被檢舉之對象即應有前開函釋自動補報補繳免罰之適用。且上訴人
    並不知被檢舉，即自動補報補繳、並依稅捐稽徵法第四十八條之一按日加計利息
    一併繳納，足見上訴人確不知被檢舉，否則靜待補稅，即無加計利息問題，反較
    現在之結果有利。足見上訴人確為自動補報補繳，自應准予補稅免罰。
(二)、本件係屬未經檢舉及未經稽徵機關或財政部指定之調查人員進行調查之案件：１
    、查本件之發生，係因檢舉人向調查局檢舉僑公司負責人徐再旋，涉嫌虛設行
    號販售發票，調查局為釐清本案，特通知上訴人到組說明，上訴人自始至終未曾
    遭人檢舉，然訴願決定及再訴願決定卻以上訴人自動補繳稅款日期係在他人提出
    檢舉之後，而認無稅捐稽徵法第四十八條之一第一項之適用，行政機關對此顯有
    誤會，擬說明如下：查檢舉人於檢舉函中明確指出「僑國際有限公司負責人
    徐再旋先生從事非法買賣、販售發票．．．」，該函自始至終未曾提及上訴人，
    訴願決定及再訴願決定稱上訴人之補稅係在他人提出檢舉後，顯與事實不符。
    按調查局嗣後調查該檢舉案，約談檢舉人所得之調查筆錄，縱有提及上訴人，其
    意不過為證明僑公司確有虛設行號販售發票之情事，並無檢舉上訴人之意思，
    此觀筆錄全文即可知，筆錄中提及上訴人部分，至多將其視為該檢舉案之相牽連
    案件。２﹑財政部七十年二月十九日臺財稅第三一三一八號函。按該函說明中
    二指稱「．．．。該條文所稱『稽徵機關或財政部指定之調查人員』，當指省、
    市各稅捐稽徵機關或財政部指定之稽核人員，並不包含調查局所屬之處站在內。
    ．．．」即調查局所屬處站既非稽徵機關，亦非財政部指定之調查人員。首先
    欲強調者，乃上訴人於本案中並非檢舉對象，充其量不過為協助調查僑公司虛
    開發票案之關係人。縱認其為調查局調查之對象，則依上之說明可知，調查局
    既非稽徵機關或財政部所指定之調查人員，則其所為之調查案件，亦非前揭稅捐
    稽徵法第四十八條之一第一項所指「進行調查之案件」，其理甚明，不言可諭。
(三)、按財政部賦稅署八十一年七月二十二日臺稅二發第八一○八○四五三一號函中指
    稱「主旨：關於貴組（撰者註：法務部調查局北機組）查獲涉嫌虛設行號案件所
    牽連之案件，尚未就具體個案正式函請稽徵機關查核前，被牽連營業人自動補報
    補繳所漏稅款，得否適用稅捐稽徵法第四十八條之一補稅免罰之規定乙案，復如
    說明。說明：．．．。三﹑至貴組於接獲檢舉偵辦虛設行號之案件，對涉及下手
    營業人取得該虛設行號之不實統一發票，作為進貨憑證虛報進項稅額，貴組如已
    查獲並取得具體證據，應以貴組查獲該具體違章證物之日為調查基準日」，行政
    機關概以本函說明作為駁回上訴人之理由，實不足採，按該說明不僅違法，甚致
    有違憲之虞，試從下列之論述闡明財政部該函說明之不當：１、按法律解釋中最
    基本者為文義解釋，任何法律條文均應以其法律條文的文字意義為出發點，解釋
    上不能背離法律條文的文字意義可能性範圍，若超越條文文字意義的可能性範圍
    ，則非法律解釋的問題，而係法律漏洞的問題。本件之爭點為上訴人是否已「遭
    檢舉」，即財政部之函令是否符合文義解釋，抑或已背離法條之文義解釋而屬法
    律漏洞之問題？按「檢舉」係指他人向稅捐稽徵機關或其他職司調查之機關舉
    發漏稅逃稅之意，不論係向稅捐稽徵機關或有權調查機關所為之檢舉，均得認其
    含蓋於檢舉之範圍內，然檢舉之對象，則應限於檢舉人所檢舉之對象，而不含檢
    舉人所未檢舉之對象，否則即超越條文本身之文義解釋。本函令中之說明三顯
    然違反法律文義解釋。ａ檢舉人對「下手營業人」未為檢舉。按該說明中謂「至
    貴組於接獲檢舉偵辦虛設行號之案件，對涉及『下手營業人』取得該虛設行號之
    不實統一發票，貴組如已查獲並取得具體證據，應以『查獲該具體違章證物之日
    』為『調查基準日』」，然查「下手營業人」乃調查局因追查涉嫌虛設行號案所
    牽連之第三人，檢舉人對該等人並無為檢舉之意思及行為，如何能將其涵蓋於「
    檢舉」範圍內。ｂ依稅捐稽徵法第四十八條之一可知「檢舉」與「進行調查」係
    兩回事。按稅捐稽徵法第四十八條之一第一項後段要件，乃「凡未經檢舉、未經
    稽徵機關或財政部指定之調查人員進行調查之案件」，從條文可知「檢舉」與「
    進行調查」係兩回事，唯有稽徵機關或財政部指定之調查人員方有所謂「調查」
    之問題，亦只有該等機關方有所謂「調查基準日」之認定問題，若非該等機關而
    係其他機關如調查局等，則無所謂「調查」、「調查基準日」之認定問題，充其
    量不過為得接受檢舉之機關。ｃ稽徵機關或財政部指定之調查人員得接受檢舉及
    「進行調查」，非前述機關如調查局、警察局等僅得接受檢舉並無「進行調查」
    之問題。按條文之所以為此設計無非係考量到是否漏稅逃稅事涉專業，如非專職
    單位恐不能勝任之故，另須強調者，乃此處所稱之「調查」專指稅捐稽徵法第四
    十八條之一「免罰規定」的調查而言，而非謂調查局於有違法逃稅情形仍無調查
    權限。ｄ財政部之說明將「檢舉」與「進行調查」兩者混為一談。依該說明謂「
    應以貴組（北機組）查獲該具體違章證物之日為『調查基準日』」，然調查局既
    非稽徵機關，亦非財政部指定之調查人員，則何來調查基準日之認定問題。故該
    說明將檢舉與調查混為一談，實不足取。財政部賦稅署八十一年七月二十二日臺
    稅二發第八一○四五三一號函之說明三，顯然超越法律條文之文義解釋範圍。２
    、法律保留原則之適用。按上之說明可知財政部該函之說明，顯然超越法條文
    義之可能解釋範圍，行政機關不能為如此擴張的解釋，尤其是屬法律保留之事項
    ，而此等問題係屬法律漏洞之範疇。對人民違反行政法上義務之行為科處罰鍰
    ，涉及人民權利之限制，其處罰之構成要件及數額，應由法律定之，此於釋字第
    三一三號解釋書中著有明文。對此若立法者認免稅規定過寬而有疏失時，不能逕
    以行政解釋令加以補充限制，而必須以法律明定之。故本案行政機關以解釋令來
    補充法律之不足而對人民科罰（即排除免稅規定之適用），顯然違反法律保留原
    則。３、按法律解釋方法中尚有所謂的目的解釋，亦即從立法者透過法律欲達成
    之立法目的所做的解釋。查本條之立法意旨，係鼓勵納稅人自動補稅，欲達此
    目的其認定條件自不宜過苛，否則即失其當初立法之目的。況該條立法理由中亦
    謂「如能自動向稽徵機關補繳所漏稅捐者，自宜經常加以鼓勵，俾能激勵自新。
    」故如依該函說明，以調查局辦案過程中發現納稅人涉嫌逃漏事證，稅務機關
    即認定為檢舉行動之開始，則其認定條件未免過苛，亦無法達到當初之立法目的
    ，故此函令之解釋亦有違目的解釋。４、對於該函令說明之不當，已如上述，而
    部份行政機關基此體認，對該函令亦不加以援用，而回歸法條之適用，試舉兩訴
    願決定如下：府訴字第八七○○五四六八○一號決定（臺北市政府訴願決定）
    ，該決定理由中稱：「按調查局北機組依法而論並非財政部指定之調查人員，其
    於八十六年四月十七日發現系爭工程合約書，悉獲違章事實，於本案中僅係檢舉
    人身分，並以八十六年六月十三日函移原處分機關處理，故本案之檢舉日期應以
    原處分機關收受上開函文之日期為準」。府訴字第八七○九後二七七○一號決
    定（臺北市政府訴願決定），該決定理由中稱：「惟查臺北市調處非首揭稅捐稽
    徵法第四十八條之一第一項規定所稱稽徵機關或財政部指定之調查人員。縱認該
    處為『檢舉人』，依首揭稅捐稽徵法第四十八條之一第一項規定，亦應以該檢舉
    之意思到達原處分機關，方屬符合該法條意旨。」。足證該函令說明之違法不當
    ，致使下屬行政機關亦基於機關自覺而未敢援用。財政部該函令說明不僅違背法
    律解釋中之文義解釋、目的解釋，更有違憲法上之法律保留原則。
(四)、法院對於行政機關違法違憲之解釋函令不應採為判決之參考。１、財政部賦稅署
    八十一年七月二十二日臺稅二發第八一○八○四五三一號函中說明三之違憲違法
    ，已詳如前三所為之陳述。２、按法官依據法律獨立審判，憲法第八十條載有明
    文。各機關依其職掌就有關法規為釋示之行政命令，法官於審判案件時，固可予
    以引用，但仍得依據法律，表示適當之不同見解，並不受其拘束。此於司法院釋
    字第一一六號解釋著有明文。３、故對於該違法不當之函令解釋，法院依上開解
    釋並不受其拘束，而應回歸條文本身之適用。
(五)、查檢舉人係於民國八十二年十一月一日向調查局檢舉僑公司，調查局於同年月
    十日約談檢舉人，其並於八十三年九月二十二日以郵遞方式通知上訴人負責人，
    於同年月二十三日收到，於同年月二十七日自動報稅補稅完成，且於同年十月五
    日接受調查局之約談。縱令該函可採，則其亦須符合該函所稱之「查獲該具體違
    章證物之日為調查基準日」。故本件重點為何日方屬「查獲具體違章證物之日」
    ，試分述如下：１、查八十二年十一月一日檢舉人向調查局檢舉者乃僑公司並
    非上訴人，亦已如前說明，於此並無調查具體違章證物之情事，當然亦無調查基
    準日之問題。２、查調查局約談檢舉人之日，其雖有提及遠東墊片公司，但並無
    查獲任何具體違章證物，則該日自非調查基準日。縱認檢舉人所附之發票一張（
    僑公司所開予上訴人之發票）為具體違章證物，亦應限於該發票所載之金額始
    為具體違章證物，而不及於其他無具體證物之部分。３、按調查局於八十三年九
    月二十三日通知上訴人之日，除通知上訴人並無任何表示，當然無所謂之「查獲
    具體違章證物」之情事。４、按上訴人於民國八十三年十月五日接受調查局約談
    ，當日除約談上訴人外，並無查獲任何具體違章證物，故該日並非調查基準日，
    即其不符該函之情形，縱今認為調查局約談之日為調查基準日，上訴人於八十三
    年九月二十七日已完成報稅補稅手續，仍有稅捐稽徵法第四十八條之一免罰規定
    之適用。為此請求判決撤銷原處分及一再訴願決定等語。
二、被上訴人則以：
(一)、上訴人於營業事項發生時，應自他人取得憑證而未取得，違反稅捐稽徵機關管理
    營利事業會計帳簿憑證辦法第二十一條及營業稅法第十九條規定，被上訴人於八
    十六年六月三十日製作上訴人之負責人乙○○與實際銷貨人林國泰之談話筆錄，
    兩人均坦承係上訴人向林國泰購貨，再行取得僑及喜唐公司發票，上訴人以非
    實際交易對象開立之發票扣抵應納稅捐之違章足堪認定，亦為上訴人所不否認。
    另其於八十三年九月二十七日補繳稅款，係於八十二年十一月十日經他人提出檢
    舉及發函調查日（上訴人之負責人乙○○於八十三年九月二十三日收函）之後，
    依首揭二則函釋規定，無稅捐稽徵法第四十八條之一免罰規定之適用，從而被上
    訴人原核定裁處罰鍰一、一六五、三一八元，並無不合。
(二)、按稅捐稽徵法第四十八條之一自動補報免罰之規定，以未經檢舉及未經稽徵機關
    或財政部指定之調查人員進行調查為要件。條文中所稱「經檢舉」一語，並未限
    定檢舉人身分，亦未限定須向稽徵機關或財政部指定之調查人員檢舉。故違章漏
    稅案件，經人向有權處理機關檢舉或經有權處理機關主動察覺或查獲者，均屬經
    檢舉之案件，無稅捐稽徵法第四十八條之一補稅免罰規定之適用，前經財政部七
    十年二月十九日臺財稅第三一三一八號函釋在案。至上開函釋所稱有權處理機關
    ，依財政部八十三年二月二十八日臺財稅第八三一五八五一五三號函釋，係指對
    違章漏稅案件有審核、調查、處分等權限之機關，因此財政部賦稅署八十一年七
    月二十二日臺稅二發第八一○○八四五三一號函說明三所稱「貴組（法務部調查
    局北部地區機動工作組）如已查獲並取得具體證據，應以貴組查獲該具體違章證
    物之日為調查基準日」，其解釋內容並未違背稅捐稽徵法第四十八條之一規定。
(三)、按「依稅捐稽徵法第四十八條之一規定，納稅義務人自動向稅捐稽徵機關補報並
    補繳所漏稅款，免按各稅法有關漏報、短報之處罰規定辦理者，係以未經檢舉及
    未經稽徵機關或財政部指定之調查人員進行調查之案件為限。所稱『未經檢舉』
    ，應指未經他人向稅捐稽徵機關或其他職司調查之機關檢舉而言。本案ＸＸ電業
    有限公司六十七年度營利事業所得稅漏稅額，業經他人於六十八年八月二十七日
    向調查局臺北市調查處檢舉，於同年十月一日始由該公司向貴局補報並補繳稅款
    ，自與上開法條規定不合。」「稅捐稽徵法第四十八條之一自動補報免罰之規定
    ，以未經檢舉及未經稽徵機關或財政部指定之調查人員進行調查為要件。該條文
    所稱『稽徵機關或財政部指定之調查人員』，當指省、市各稅捐稽徵機關或財政
    部指定之稽核人員，並不包含調查局所屬之處站在內。惟條文所稱『經檢舉』一
    語，並未限定檢舉人身分，亦未限定須向稽徵機關或財政部指定之調查人員檢舉
    。故違章漏稅案件，經人向有權處理機關檢舉或經有權處理機關主動察覺或查獲
    者，均屬經檢舉之案件，無稅捐稽徵法第四十八條之一補稅免罰規定之適用。」
    「『違章漏稅案件，經人向有權處理機關檢舉或經有權處理機關主動察覺或查獲
    者，均屬經檢舉之案件，無稅捐稽徵法第四十八條之一補稅免罰規定之適用。』
    上開函釋所稱有權處理機關，係指對違章漏稅案件有審核、調查、處分等權限之
    機關。」為財政部六十九年六月三十日臺財稅第三五一七九號函、七十年二月十
    九日臺財稅第三一三一八號函及八十三年二月二十八日臺財稅第八三一五八五一
    五三號函所釋示。上訴人主張依財政部七十年二月十九日臺財稅第三一三一八號
    函釋，調查局所屬之處站並未包含於「稽徵機關或財政部指定之調查人員」，故
    北機組所製作之調查筆錄，無法適用稅捐稽徵法第四十八條之一規定乙節。查檢
    舉函雖係民眾向法務部調查局北部地區機動工作組（下稱北機組）檢舉僑公司
    涉嫌販賣發票，惟北機組係依該檢舉函請檢舉人於八十二年十一月十日製作談話
    筆錄，檢舉人於筆錄中說明略以；「僑公司從未從事鋼杯、鋼材之銷售，然該
    公司卻常開立三聯式品名為鋼材、鋼料的發票予達裕工業股份有限公司、（上訴
    人）遠東墊片工業股份有限公司，故我懷疑僑公司有從事販賣發票之不法行為
    」，並檢附僑公司虛開與上訴人之發票影本，業已明確指出上訴人未向僑公
    司進貨，卻取得該公司發票之違章事實，依首揭財政部函釋，本案係經他人向有
    權處理機關北機組檢舉僑公司違章案件後經北機組調閱相關資料查獲之違章案
    ，應屬有權處理機關主動察覺或查獲者。
(四)、又按「本案檢舉人於七十八年二月二日向宜蘭縣稅捐稽徵處檢舉該轄ＸＸ建材五
    金行經營建材買賣，涉嫌違章漏稅，該處於是日下午查獲該行兩本未驗印進銷帳
    冊，經核對後另發現高雄市ＸＸ實業八家公司七十七年、七十八年間有漏開發票
    情事，而於七十八年四月八日通報高雄市稅捐稽徵處。由於ＸＸ實業八家公司漏
    開統一發票涉嫌違章案，係檢舉案件之牽連案件，因此其調查基準日應以宜蘭縣
    稅捐稽徵處查獲違章證物之日為準。」「至貴組於接獲檢舉偵辦虛設行號之案件
    ，對涉及下手營業人取得該虛設行號之不實統一發票，作為進項憑證虛報進項稅
    額，貴組如已查獲並取得具體證據，應以貴組查獲該具體違章證物之日為調查基
    準日」為財政部七十九年六月五日臺財稅第000000000及財政部賦稅署
    八十一年七月二十二日臺稅二發第八一○八○四五三一號函所釋示。本案上訴人
    主張民眾僅檢舉僑公司虛開發票，而非檢舉上訴人，惟查本案係北機組依檢舉
    函所查獲，仍屬檢舉案件之牽連案件，檢舉人於北機組所製作之談話筆錄中不僅
    述明上訴人無進貨事實取得僑公司發票，並檢附僑公司虛開予上訴人之發票
    影本，北機組始依調查筆錄自財政部財稅資料中心調得僑公司八十一年一月至
    八十二年十月開予上訴人之發票清單，據該清單查得上訴人於前述期間向僑公
    司虛取得發票計多張，計二千餘萬元，另北機組亦表示曾以電話查證僑公司前
    經理周漢權與前會計詹美惠，渠等表示僑公司僅從事玩具外銷業務，並無經營
    鋼材、鋼料之交易。此外北機組八十三年九月五日製作謙昇企業有限公司負責人
    張明男之筆錄，張明男於筆錄中表示謙昇公司並未銷售鋼材予僑公司，卻應僑
    公司要求開立品名為「鋼材」之發票予僑公司，是北機組係確認僑公司無
    銷售鋼材之能力，而上訴人未向僑公司進貨而取得發票扣抵稅款之違章，始於
    八十三年九月二十二日函請上訴人前去北機組接受調查，依上揭函釋，上訴人於
    北機組查獲具體違章並發函調查後始於八十三年九月二十七日補報補繳，核係查
    獲在前，補報補繳在後，自無稅捐稽徵法第四十八條之一規定之適用等語，資為
    抗辯。
三、原審斟酌全辯論意旨及調查證據之結果，以：
(一)、按「依稅捐稽徵法第四十八條之一規定，納稅義務人自動向稅捐稽徵機關補報並
    補繳所漏稅款，免按各稅法有關漏報、短報之處罰規定辦理者，係以未經檢舉及
    未經稽徵機關或財政部指定之調查人員進行調查之案件為限。所稱『未經檢舉』
    ，應指未經他人向稅捐稽徵機關或其他職司調查之機關檢舉而言。」；又按「稅
    捐稽徵法第四十八條之一自動補報免罰之規定，以未經檢舉及未經稽徵機關或財
    政部指定之調查人員進行調查為要件。該條文所稱『稽徵機關或財政部指定之調
    查人員』，當指省、市各稅捐稽徵機關或財政部指定之稽核人員，並不包含調查
    局所屬之處站在內。惟條文所稱『經檢舉』一語，並未限定須向稽徵機關或財政
    部指定之調查人員檢舉。故違章漏稅案件，經人向有權處理機關檢舉或經有權處
    理機關主動察覺或查獲者，均屬經檢舉之案件，無稅捐稽徵法第四十八條之一補
    稅免罰規定之適用。」亦經財政部六十九年六月三十日臺財稅第三五一七九號及
    七十年二月十九日臺財稅第三一三一八號分別函釋在案。
(二)、本件上訴人於八十一年一月份至八十二年十月份，向林國泰進貨價款計二三、三
    ○六、三六○元，卻持僑公司開立之發票，作為進項憑證申報扣抵營業稅一、
    一六五、三一八元之事實，有臺北縣營業人銷售額與稅額申報書、統一發票查核
    清單等影本、臺灣地區營利事業及扣繳單位稅籍查詢等附於原處分卷可稽，並為
    上訴人所不否認，自堪認為真正。上訴人雖主張其自動補繳稅款，且其補報日期
    係在調查基準日之前，有稅捐稽徵法第四十八條之一免罰規定之適用等語。惟查
    本件係民眾向法務部調查局北部地區機動工作組（以下簡稱北機組）檢舉僑公
    司涉嫌販賣發票事件而查獲，第以檢舉人於八十二年十一月十日於北機組訊問時
    ，陳稱僑公司從未從事鋼杯、鋼材之銷售，然該公司卻常開立三聯式品名為鋼
    材、鋼料的發票予達裕工業股份有限公司、（上訴人）遠東墊片工業股份有限公
    司，故懷疑僑公司有從事販賣發票之不法行為等語明確，並檢附僑公司虛開
    與上訴人之發票影本為證，有談話筆錄影本足憑，是檢舉人已明白指出上訴人有
    未向僑公司進貨，卻取得該公司發票之行為，則本件於受理檢舉之八十二年十
    一月十日，已然知悉上訴人有漏稅違章之可能性，其有「經檢舉」之事實，至為
    顯然。又僑公司既經人檢舉涉有販賣發票情形，則凡與該公司業務上有所牽涉
    、相關的公司法人及個人等，皆在調查範圍內，遑論上訴人係經具體指明涉案並
    附有發票影本，本非屬循線而查獲情形，其於遭檢舉之際，即為調查對象，自不
    以有關單位向外宣示調查（調查局約談上訴人）或查獲具體違章證物為準。況上
    訴人既持有僑公司之統一發票，且同遭檢舉之達裕工業股份有限公司與上訴人
    負責人均為乙○○，有營利事業統一發證變更登記申請書及股份有限公司董事、
    監察人名單等影本各二份在卷可佐，渠等公司深知僑公司所開立之發票有違章
    情事，本身復為違章者，則僑公司經檢舉一事，衡情當無不知之理，本對渠等
    必為違章科處對象至為明暸，更無庸論及業已經人檢舉，身為「檢舉」之對象，
    自無免罰規定之適用。再北機組為合法之調查單位，乃職司調查之機關，其於受
    理檢舉之日即八十二年十一月十日，已獲悉上訴人有漏稅違章之可能性，是本件
    係屬於調查機關受理檢舉並已著手進行調查之案件，毋庸置疑，從而被上訴人以
    上訴人既經人於八十二年十一月十日檢舉在先，嗣於八十三年九月二十七日始補
    報補繳系爭稅款，並無稅捐稽徵法第四十八條之一規定之適用，揆之首揭函釋，
    洵無違誤，因而將原處分及一再訴願決定均予維持，駁回上訴人之訴。
四、本院核原判決，洵無違誤。上訴意旨雖執陳詞主張原判決及原處分認定「調查基
    準日」違法不合云云。惟查原判決及原處分係以本件違章上訴人係於「經檢舉」
    後才補報並補繳所漏稅款，係依稅捐稽徵法第四十六條之一前段不符合「未經檢
    舉」之免罰要件而未准免罰，並非依同條後段之不符合「未經稽徵機關或財政部
    指定之調查人員進行調查」之免罰要件而未准免罰，自與該後段須以「調查基準
    日」前補報並補繳稅款始能免罰須以「調查基準日」之認定為事實認定基礎者不
    同，上訴人指摘原判決認定「調查基準日」違誤，核非本件訟爭要點，並非原判
    決及原處分之依據。又所引本院八十九年度判字第三四八九號判決乃屬另案，案
    情各異，且僅為判決，均難執為本件有上訴人判決之依據，應認上訴意旨為無理
    由，應予駁回。
據上論結，本件上訴為無理由，爰依行政訴訟法第二百五十五條第一項、第九十八條
第三項前段，判決如主文。
中　　華　　民　　國　　九十一　　　年　　　五　　　　月　　　十六　　　日
                    最 高 行 政 法 院  第 二 庭
                                審 判 長 法  官　　　陳　石　獅
                                         法  官      劉  鑫  楨
                                         法  官　　　彭　鳳　至
                                         法  官　　　高　啟　燦
                                         法  官　　　黃　合　文
右  正  本  證  明  與  原  本  無  異
　　　　　　　　　　　　　　　　　　　　 法院書記官　張　雅　琴
中　　華　　民　　國　　九十一　　　年　　　五　　　　月　　二十三　　　日
